【裁判字號】    89,簡上,6
【裁判日期】    890426
【裁判案由】    給付票款
【裁判全文】
臺灣雲林地方法院民事判決  八十九年度簡上字第六號
    上  訴  人  乙○○
    訴訟代理人  丙○○
    被上訴人    亞太商業銀行股份有限公司
    法定代理人  甲○○
    訴訟代理人  丁○○
右當事人間請求給付票款事件，上訴人對於民國八十八年六月十六日本院北港簡易庭
八十八年度港簡字第二０六號第一審判決提起上訴，本院判決如左：
    主      文
上訴駁回。
第二審訴訟費用由上訴人負擔。
    事      實
甲、上訴人方面：
  一、聲明：
     （一）原判決廢棄、（二）被上訴人在第一審之訴駁回、（三）第一、二審訴
           訟費用由被上訴人負擔。
  二、陳述：
     （一）上訴人並未在系爭支票背書，該印章亦非上訴人所持有之印章，原判決
           並未命被上訴人舉證證明印章之真正，遽為上訴人敗訴之判決，顯有未
           洽。
     （二）再，原判決以：「然一人擁有多數印章，而以不同印章向個別金融、戶
           政單位聲請留存印鑑，乃事所衡見，是不能以被告另持有他單位所留存
           之印章，即謂本件印鑑章為虛偽不實」，判決上訴人敗訴。但上訴人僅
           係為借款契約提供保證，凡借款契約以外之其他票據行為並無提供保證
           之意思表示，次查附件所顯示印章係先以他人印鑑蓋錯再變更為上訴人
           名字之印章，可見印章並非上訴人所蓋，係有人偽蓋甚明。又，按票據
           法第十四條亦規定：「以惡意或有重大過失取得票據者，不得享有票據
           上之權利。無對價或以不相當之對價取得票據者，不得享有優於前手之
           權利。」銀行業在金融體系內係立於強勢之地位，為確保債權，往往強
           令債務人提供超過對價且不合理之保證，債務人為滿足銀行之需求，除
           勉予屈從外，亦無他策。
     （三）被上訴人執有之票據非由上訴人所親簽之背書，應係上訴人所深知，進
           一步而言，上訴人與背書人間並無對價關係，卻強令發票人偽蓋背書印
           鑑，其取得票據之行為應可視為惡意或有重大過失，不得享有票據上之
           權利。而票據行為雖為不要因行為，然若確實係無權代理上訴人在訟爭
           支票背書者，此項無權代理之事由，上訴人本可持以對抗一切執票人，
           此有最高法院七十六年台上第一六六六號判例可稽，而因上訴人與發票
           人間有長久之業務往來，對於發票人為無權代理他人為背書之行為，應
           係明知或可得而知，票據之取得顯然具有瑕疵，縱與發票人間已付出相
           當代價，仍不得享有票據背書之權利。
     （四）又按權利人得依法定之方式完全行使其權利，享受其實益，但民法仍為
           避免權利之濫用，規定行使權利履行義務應依誠實及信用方法，民法第
           七十四條規定：「法律行為係乘他人急迫、輕率或無經驗，使其為財產
           之給付或為給付之約定，依當時情形顯失公允者，法院得因利害關係人
           之聲請，撤銷其法律行為或減輕其給付。」上訴人僅同意簽章辦理借款
           契約，並無同意票據之背書行為，被上訴人為強化債權憑證，強行要求
           不知情關係人等於借貸契約以外之票據上蓋用背書章，關係人等對該票
           據並無取得對價關係，卻須額外負擔沉重之背書責任，其約定亦顯失公
           平。次查，被上訴人於同一案件上曾辦理強制執行上訴人及關係人之財
           產，並已取得法院之債權憑證，故被上訴人提起本訴顯係權利濫用，應
           受敗訴之判決。
三、證據：除爰用原審之立證方法外，補提台灣雲林地方法院囑託塗銷查封登記書影
    本乙件，並請求訊問證人許協發。
乙、被上訴人方面
  一、聲明：請求駁回上訴。
  二、陳述：
      （一）票據乃文義證券及無因證券，證券上之權利義務，悉依證券上所載文句
            而決定其效力，從而票據上權利依票據文義而發生，與其基礎之原因關
            係各自獨立，票據上權利之行使，不以其基礎原因關係存在為前提。本
            件上訴人主張系爭票據被上訴人係惡意取得或因重大過失而取得縱查屬
            實，然因要因背書票據與消費借貸係屬二事，票據行為仍有票據無因性
            之適用，此有最高法院四十九年台上第三三四號判例參照。
      （二）又，民事訴訟如係有上訴人主張權利者，應先由上訴人負舉證之責，若
            上訴人先不能舉證，以證實自己主張之事為真實，則上訴人就其抗辯事
            實即令不能舉證，或其所舉之證據尚有瑕疵，亦應駁回上訴人之請求，
            此有最高法院十七年上字第九一七號判例可稽。本件被上訴人否認上訴
            人所主張係因惡意或重大過失取得，則依舉證責任分配原則，自應由上
            訴人就其主張被上訴人係依惡意或重大過失取得之事項負舉證責任，上
            人若無法舉證以實其說，則應受敗訴之判決。
三、證據：爰用原審之立證方法。
    理      由
一、本件被上訴人起訴主張伊執有訴外人三德紙器工業股份有公司簽發，上訴人背書
    ，付款人中國國際商業銀行桃園分行，面額計新台幣一百七十九萬七千元之支票
    一紙，詎於提示日提示後遭退票，爰本於票據關係請求上訴人給付票款等語，又
    其於上訴人抗辯被上訴人係惡意或重大過失取得票據，不得取得票據上之權利時
    ，復以：票據乃文義證券及無因證券，證券上之權利義務，悉依證券上所載文句
    而決定其效力，從而票據上權利依票據文義而發生，與其基礎之原因關係各自獨
    立，票據上權利之行使，不以其基礎原因關係存在為前提。而上訴人主張系爭票
    據被上訴人係惡意取得或因重大過失而取得縱查屬實，然因要因背書票據與消費
    借貸係屬二事，票據行為仍有票據無因性法理之適用；民事訴訟如係有上訴人主
    張權利者，應先由上訴人負舉證之責，則伊既否認上訴人所主張係因惡意或重大
    過失取得，則依舉證責任分配原則，自應由上訴人就其主張伊係依惡意或重大過
    失取得之事項負舉證責任，上訴人若無法舉證以實其說，則應受敗訴之判決等詞
    ，資為抗辯。上訴人則以伊未在系爭支票背面上背書，而該印文非伊所蓋，係有
    人偽蓋，此係被上訴人所深知。而被上訴人與背書人間並無對價關係，卻強令發
    票人偽蓋背書印鑑，其取得票據之行為應可視為惡意或有重大過失，不得享有票
    據上之權利。而票據行為雖為不要因行為，然若確實係無權代理上訴人在訟爭支
    票背書者，此項無權代理之事由，背書人本可持以對抗一切執票人。而因被上訴
    人與發票人間有長久之業務往來，對於發票人為無權代理他人為背書之行為，應
    係明知或可得而知，故被上訴人取得票據顯然具有瑕疵，縱與發票人間已付出相
    當代價，仍不得享有票據背書之權利等語資為抗辯。
二、本件被上訴人起訴主張之事實，業據其提出系爭支票及退票理由單各乙紙為證，
    堪信為真。按「在票據上簽名者，依票上所載文義負責。票據上之簽名，得以得
    以蓋章代之。」，票據法第五、六條定有明文，故在票據上蓋章以代簽名者，亦
    生背書之效力，故本件上訴人若在系爭支票上蓋章即生背書之效力，合先敘明。
    是本件之爭點在於系爭支票背書之印文是否為真正？按支票為無因證券，雖就支
    票之取得有無正當原因或有無對價關係，權利人無庸證明，惟就該支票本身及背
    書是否真實，即是否為發票人及背書人所作成，即應由支票權利人負證明之責，
    本件被上訴人提出上訴人於八十四年四月二十六日於亞太銀行嘉義分行對保留存
    印鑑聲明書，其上之印文與系爭支票背書印文相符，被告乙○○直承約定書與留
    存印鑑聲明書之署名為伊親書，且此亦有當時承辦對保事務之被上訴人行員陳宏
    毅於原審時具結證明屬實，而證人即萬有紙廠之財務副理許協發亦到庭證稱：銀
    行要對保時伊董事長要伊載許協發去銀行對保，之後亦大多由伊載上訴人去銀行
    換單，第一次對保時，上訴人沒有帶印章，只有簽名，是事後才補章，上訴人之
    印章都放在萬有紙廠，上訴人都是簽名，事後補章等情，衡之常情，被告既於留
    存印鑑聲明書親書姓名，事後並蓋有印章，堪認該印章為上訴人所有無訛，上訴
    人於原審時雖以：此等印文與其留存於戶政機關之印鑑章不符，並提出該等印鑑
    章為證，然一人擁有多數印章，而以不同之印章向個別金融、戶政單位聲請留存
    印鑑，乃事所衡見，是不能以被告另持有他單位所留存之印章，即謂本件印鑑虛
    偽不實，且觀之留存印鑑聲明書記載：「茲切實聲明背面留存之印章為聲明人合
    法有效之印鑑，舉凡使用於貴行往來之各種約據、票據及其他一切憑證均具有絕
    對效力，縱使印鑑係被盜用、代蓋或其他任何情形，如貴行主觀認為與背面留存
    印鑑相符，均應視為聲明人所為之有效法律行為，聲明人願負一切責任，絕無異
    議。如將來聲明人所留存之印鑑須註銷或更換時，聲明人應立即向貴行以書面申
    請，在未經貴行同意並辦妥註銷或更換手續前，仍繼續有效，並仍由聲明人負一
    切責任。」，上訴人承認該留存印鑑聲明書上之簽名既為其親簽，又未向被上訴
    人申請更換或註銷該印鑑章，且其未就主張印文係被盜蓋之事實負舉證責任，尚
    難為其有利之認定。綜上，上訴人既背書於系爭支票上，即應依票據法第五條在
    票據上簽名者，依票上所載之文義負責。又，上訴人雖主張：被上訴人與發票人
    間有長久之業務往來，對於發票人為無權代理他人為背書行為，應係明知或可得
    而知，故被上訴人票據之取得顯然具有惡意或重大過失之事由，不得對上訴人主
    張票據背書之權利。惟票據票據乃文義證券及無因證券，證券上之權利義務，悉
    依證券上所載文句而決定其效力，從而票據上權利依票據文義而發生，與其基礎
    之原因關係各自獨立，票據上權利之行使，不以其基礎原因關係存在為前提，此
    乃票據之流通性與無因性質使然，並且上訴人亦未提出任何證據以實其說，難謂
    可採。
四、綜上所述，被上訴人本於票據之法律關係，請求上訴人連帶給付被上訴人一百七
    十九萬七千元及自八十七年九月十四日起至清償日止，按週年利率百分之六計算
    之利息，為有理由，應予准許。又命清償票據上債務之判決，應依職權宣告假執
    行，民事訴訟法第三百八十九條第一項第四款定有明文。是則原審判命上訴人給
    付被上訴人一百七十九萬元及自八十七年九月十四日起至清償日止，按週年利率
    百分之六計算之利息，並依職權宣告假執行，於法並無不合。上訴意旨指摘原判
    決不當，求予廢棄改判，為無理由，應予駁回。
五、據上論結，本件上訴為無理由，依民事訴訟法第四百三十六條之一第三項、第四
    百四十九條第一項、第七十八條，判決如主文。
中      華      民      國    八十九    年      四      月    二十六    日
                                    臺灣雲林地方法院民事庭
~B審判長法官  蕭守田
~B法      官  楊曉惠
~B法      官  黃瑞井
右為正本係照原本作成。
如對本判決上訴須於判決送達後二十日內向本院提出上訴狀。（須附繕本）
中      華      民      國    八十九    年      五      月      三      日
~B法院書記官  詹靜宜


司法院資訊處製作；財團法人民間司法改革基金會備份。
